---
title: "M2.959 - PAC2 - Raincloud Plot"
author: "Autor: Carles Sanchez Vilaro"
date: "Abril 2025"
output:
  html_document:
    highlight: default
    number_sections: yes
    theme: cosmo
    toc: yes
    toc_depth: 2
    includes:
      in_header: M2.959-PAC-header.html
---

```{r setup, include=FALSE}
knitr::opts_chunk$set(echo = TRUE)
```

# Context

Crearem un Raincloud Plot basat en l'anàlisi sensorial de vins, comparant els grans rivals vinícoles del Mediterrani: Espanya, Portugal, França i Itàlia. El conjunt de dades, extret de Kaggle, ha estat recopilat per Mysar Ahmad Bhat a partir de més de 130.000 ressenyes publicades per WineEnthusiast. Aquest recull es troba disponible sota la llicència CC0: Public Domain.

Font:
https://www.kaggle.com/datasets/mysarahmadbhat/wine-tasting


# Carrega de dades i llibreries

Carreguem les llibreries necessàries i el conjunt de dades.

```{r message= FALSE, warning=FALSE}
llibreries <- c("knitr",
                "dplyr",
                "ggplot2",
                "ggrain")

llibreries_a_instalar <- llibreries[!(llibreries %in% installed.packages()[,"Package"])]
if(length(llibreries_a_instalar)) install.packages(llibreries_a_instalar)

llibreries_carregades <- lapply(llibreries, library, character.only = TRUE) 

resultats_tast_vins <- read.csv("winemag-data-130k-v2.csv")
glimpse(resultats_tast_vins)
```
Descrivim les variables:

+ **id** Identificador únic de cada tast.
+ **country** País d'origen del vi.
+ **description** Descripció sensorial del vi.
+ **designation** Indica si el vi esta emparat per alguna denominació d'origen.
+ **points** Puntuació donada al vi pels experts.
+ **price** Preu del vi.
+ **province** Regió vinícola dins del país.
+ **region_1** Subregió vinícola més específica.
+ **region_2** Detall addicional sobre la subregió vinícola.
+ **taster_name** Nom del crític.
+ **taster_twitter_handle** Nom d’usuari de Twitter del crític.
+ **title** Nom complet del vi, incloent l'any, el celler i la denominació.
+ **variety ** Tipus de raïm utilitzat en l’elaboració del vi.
+ **winery** Nom del celler que ha produït el vi.

# Raincloud Plot

Creem el gràfic centrant-nos en els grans rivals vinícoles del Mediterrani: Espanya, Portugal, França i Itàlia. A més, incorporem price com a covariable per donar color als punts, destacant així la relació entre la puntuació i el preu del vi.

```{r message= FALSE, warning=FALSE}
resultats_tast_vins <- resultats_tast_vins %>%
  filter(country %in% c("Spain", "Portugal", "France", "Italy"))

ggplot(resultats_tast_vins, aes(country, points, fill = country)) +
  geom_rain(alpha = .5, 
            cov = "price",
            violin.args = list(color = NA)) + 
  theme_classic() +
  theme(plot.title = element_text(hjust = 0.5, size = 11)) +
  scale_fill_brewer(palette = "Pastel1") +
  scale_color_viridis_c(option =  "A", direction = -1) +
  guides(fill = "none") +
  coord_flip() +
  labs(title = "Raincloud Plot - Wine Tasting Points Distribution (Spain, Portugal, France and Italy)",
       x = "Country",
       y = "Points",
       color = "Price")
```

# Conclusió

Aquest raincloud plot mostra la distribució de les puntuacions en l'anàlisi sensorial de vins d'Espanya, Portugal, França i Itàlia. Les puntuacions de tast són relativament similars entre aquests països, però Espanya presenta valors lleugerament més baixos, mentre que França té la mediana més alta.

Itàlia presenta la part del gràfic de densitat amb una distribució altament variable, indicant  una concentració desigual de puntuacions. Contrariament, el boxplot italià és més compacte, suggerint menys variabilitat en les puntuacions respecte als altres països.

Finalment, la covariable preu mostra una tendència on els vins de preu mitjà (estadísticament parlant...) solen obtenir les millors puntuacions, mentre que els més cars es concentren entorn dels 90 punts.