---
title: "M2.959 - PAC2 - Pie Chart"
author: "Autor: Carles Sanchez Vilaro"
date: "Abril 2025"
output:
  html_document:
    highlight: default
    number_sections: yes
    theme: cosmo
    toc: yes
    toc_depth: 2
    includes:
      in_header: M2.959-PAC-header.html
---

```{r setup, include=FALSE}
knitr::opts_chunk$set(echo = TRUE)
```

# Context

Crearem un Pie Chart basat en els accidents de trànsit mortals als EUA durant el 2022 (últim any disponible segons la font), comparant si aquests van tenir lloc a autopistes o en altres vies. El conjunt de dades és de domini públic i ha estat compilat per la National Highway Traffic Safety Administration.

Font:
https://static.nhtsa.gov/nhtsa/downloads/FARS/2022/National/FARS2022NationalCSV.zip


# Carrega de dades i llibreries

Carreguem les llibreries necessàries i el conjunt de dades.

```{r message= FALSE, warning=FALSE}
llibreries <- c("knitr",
                "dplyr",
                "ggplot2")

llibreries_a_instalar <- llibreries[!(llibreries %in% installed.packages()[,"Package"])]
if(length(llibreries_a_instalar)) install.packages(llibreries_a_instalar)

llibreries_carregades <- lapply(llibreries, library, character.only = TRUE) 

accidents <- read.csv("accident.csv")
glimpse(accidents)
```

Descrivim les variables:

**DIMENSIÓ GEOGRÀFICA**

+ **STATE** codificació d'estat
+ **STATENAME** nom d'estat
+ **COUNTY** identificador de contat
+ **COUNTYNAME** comtat
+ **CITY** identificador de ciutat
+ **CITYNAME** ciutat
+ **ROUTE**  identificador de ruta
+ **ROUTENAME** ruta
+ **TWAY_ID** via de transit (1982) 
+ **TWAY_ID2** via de transit (2004)
+ **RUR_URB** identificador de segment rural o urbà
+ **RUR_URBNAME** segment rural o urbà
+ **FUNC_SYS** classificació funcional segment
+ **FUNC_SYSNAME** TBD
+ **RD_OWNER** identificador propietari del segment     
+ **RD_OWNERNAME** propietari del segment 
+ **MILEPT** milla int
+ **MILEPTNAME** milla chr
+ **LATITUDE** latitud int    
+ **LATITUDENAME** latitud chr
+ **LONGITUD** longitud int
+ **LONGITUDNAME** longitud chr
+ **SP_JUR** codi jurisdicció
+ **SP_JURNAME** jurisdicció

**DIMENSIÓ TEMPORAL**

+ **MONTH** mes    
+ **MONTHNAME** nom de mes
+ **YEAR** any
+ **DAY** dia         
+ **DAYNAME** dia repetit
+ **DAY_WEEK** dia de la setmana    
+ **DAY_WEEKNAME** nom de dia de la setmana
+ **HOUR** hora
+ **HOURNAME** franja hora
+ **MINUTE** minut int
+ **MINUTENAME** minut chr

**DIMENSIÓ CONDICIONS ACCIDENT**

+ **ST_CASE**  identificador d'accident
+ **HARM_EV** codi primer esdeveniment de l'accident que produeixi danys o lesions
+ **HARM_EVNAME** primer esdeveniment de l'accident que produeixi danys o lesions
+ **MAN_COLL** codi de posició dels vehicles 
+ **MAN_COLLNAME** posició dels vehicles
+ **RELJCT1** codi si hi ha àrea d'intercanvi
+ **RELJCT1NAME**  si hi ha àrea d'intercanvi
+ **RELJCT2** codi proximitat encreuament
+ **RELJCT2NAME** proximitat encreuament
+ **TYP_INT** codi tipus d'intersecció
+ **TYP_INTNAME** tipus d'intersecció
+ **WRK_ZONE** codi tipologia d'obres     
+ **WRK_ZONENAME** tipologia d'obres
+ **REL_ROAD**     codi ubicació vehicle a la via
+ **REL_ROADNAME** ubicació vehicle a la via
+ **LGT_COND**     codi condició lumínica
+ **LGT_CONDNAME** condició lumínica
+ **DRUNK_DR** conductors beguts
+ **VE_TOTAL** nombre de vehicles implicats en total 
+ **VE_FORMS** nombre de vehicles en moviment implicats
+ **PVH_INVL** nombre de vehicles estacionats implicats
+ **PEDS**     nombre de vianants implicats
+ **PERSONS**  nombre ocupants de vehicle implicats
+ **PERMVIT**  nombre conductors i ocupants implicats
+ **PERNOTMVIT** nombre vianants, ciclistes, a cavall... qualsevol cosa menys vehicle motoritzat
+ **WEATHER**     codi temps
+ **WEATHERNAME** descriptor temps
+ **FATALS** morts 
+ **NHS** 1 ha passat a autopista del NHS 0 no
+ **NHSNAME** descriptor  NHS

**ALTRES**

+ **SCH_BUS** codi si vehicle escolar implicat
+ **SCH_BUSNAME** vehicle escolar implicat
+ **RAIL** codi si dins o a prop pas ferroviari
+ **RAILNAME**  si dins o a prop pas ferroviari

**DIMENSIÓ SERVEI EMERGENCIES**

+ **NOT_HOUR** hora notificació a emergències int
+ **NOT_HOURNAME** hora notificació a emergències franja 
+ **NOT_MIN** minut notificació a emergències int
+ **NOT_MINNAME** minut notificació a emergències chr
+ **ARR_HOUR** hora arribada emergències int
+ **ARR_HOURNAME** hora arribada emergències franja
+ **ARR_MIN** minut arribada emergències int
+ **ARR_MINNAME** minut arribada emergències franja 
+ **HOSP_HR** hora arribada hospital int
+ **HOSP_HRNAME** hora arribada hospital franja
+ **HOSP_MN** minut arribada hospital int
+ **HOSP_MNNAME** : minut arribada hospital franja

# Pie Chart

Estudiem la relació entre la proporció del nombre d'accidents mortals a autopistes al llarg dels anys.

```{r}
accidents <- accidents %>%
  mutate(NHS = case_when(
    NHS == 0 ~ "Not Highway",
    NHS == 1 ~ "Highway",
    is.na(NHS) | NHS == 9 ~ "Unknown"
  )) %>%
  group_by(NHS) %>%
  summarise(Total_Accidents = n(), .groups = "drop") %>%
  mutate(Percentatge = Total_Accidents / sum(Total_Accidents) * 100)

accidents <- accidents %>%
  arrange(Total_Accidents) %>%
  mutate(
    NHS = factor(NHS, levels = NHS))

ggplot(accidents, aes(x = "", y = Total_Accidents, fill = NHS)) +
  geom_bar(stat = "identity", width = 1, color = "white") +
  coord_polar(theta = "y") +
  theme_void() +
  theme(plot.title = element_text(hjust = 0.5), legend.position = "none") +
  ggtitle("Proportion of Accidents per Type of Road") +
  scale_fill_manual(values = c("Not Highway" = "wheat3",
                               "Highway" = "indianred",
                               "Unknown" = "azure2")) +
  geom_text(aes(
    label = ifelse(Percentatge < 1, "", paste0(NHS, "\n", format(Total_Accidents, big.mark = ","), " (", round(Percentatge, 1), "%)"))
  ), position = position_stack(vjust = 0.5)) +
  geom_text(data = filter(accidents, Percentatge < 1),
            aes(
              x = 1.7, y = cumsum(Total_Accidents) - Total_Accidents / 2,
              label = paste0(NHS, "\n", format(Total_Accidents, big.mark = ","), " (", round(Percentatge, 1), "%)")))
```

# Conclusió

Aquest pie chart mostra la proporció d'accidents segons el tipus de carretera. Una mica més de la meitat d'accidents (54,9%) es produeixen en carreteres que no són autopistes, mentre que un 44,8% tenen lloc en autopistes. Un petit percentatge (0,2%) es classifica com desconegut. Això suggereix que, malgrat les mesures de seguretat a les autopistes, el nombre d'accidents en vies convencionals segueix sent més elevat, possiblement a causa de factors com la presència d'interseccions, vianants i condicions variables del trànsit.