---
title: "M2.959 - PAC2 - Alluvial Diagram"
author: "Autor: Carles Sanchez Vilaro"
date: "Abril 2025"
output:
  html_document:
    highlight: default
    number_sections: yes
    theme: cosmo
    toc: yes
    toc_depth: 2
    includes:
      in_header: M2.959-PAC-header.html
---

```{r setup, include=FALSE}
knitr::opts_chunk$set(echo = TRUE)
```

# Context

En aquesta segona pràctica, desenvoluparem un diagrama alluvial basat en incidents amb taurons, per analitzar la relació entre l'espècie de l'animal, la tipologia de l'atac i si aquest va ser mortal. El conjunt de dades prové de Kaggle, i el seu autor és Gaurav Kumar. Aquesta recopilació ha estat elaborada a partir del repositori Global Shark Attack File (GSAF) amb registres històrics i moderns (fins 2023), i es distribueix sota la llicència Apache 2.0.

Font:
https://www.kaggle.com/datasets/gauravkumar2525/shark-attacks


# Carrega de dades i llibreries

Carreguem les llibreries necessàries i el conjunt de dades.

```{r message= FALSE, warning=FALSE}
llibreries <- c("knitr",
                "dplyr",
                "stringr",
                "forcats",
                "ggplot2",
                "ggalluvial")

llibreries_a_instalar <- llibreries[!(llibreries %in% installed.packages()[,"Package"])]
if(length(llibreries_a_instalar)) install.packages(llibreries_a_instalar)

llibreries_carregades <- lapply(llibreries, library, character.only = TRUE) 

atacs_taurons <- read.csv("global_shark_attacks.csv")
glimpse(atacs_taurons)
```

Descrivim les variables:

+ **date** La data específica en què va tenir lloc l'atac.
+ **year** L'any de l'incident.
+ **type** Classificació de l'atac (per exemple, no provocat, provocat).
+ **country** El país on va tenir lloc l'incident.
+ **area** La regió específica dins del país.
+ **location** La ubicació exacta o platja on va succeir l'atac.
+ **activity** L'activitat que la persona realitzava en el moment (per exemple, surfejar, nedar).
+ **name** El nom de l'individu involucrat en l'atac.
+ **sex** El gènere de l'individu (M/F).
+ **age** L'edat de l'individu involucrat en l'incident.
+ **fatal_y_n** Indica si l'atac va ser mortal (Y per Sí, N per No).
+ **rime** L'hora aproximada de l'atac.
+ **species** L'espècie de tauró involucrada, si s'ha identificat.

# Neteja de dades

Codifiquem les tres variables rellevants per al diagrama i seleccionem únicament les files que contenen dades vàlides.

Espècie:

```{r message= FALSE, warning=FALSE}
especies_taurons <- c("white", "sand tiger", "tiger", "bull", "mako",
                      "lemon", "whitetip", "blue", "galapagos", "caribbean reef",
                      "dusky", "blacktip reef", "blacktip", "silky", "gray reef",
                      "hammerhead", "broadnose", "bluntnose", "nurse", "wobbegong",
                      "basking", "spinner", "bronze")

regex_especies <- paste0("\\b(", paste(especies_taurons, collapse = "|"), ")\\b")

atacs_taurons <- atacs_taurons %>%
  mutate(especie = str_extract(tolower(species), regex_especies)) %>%
  filter(!is.na(especie)) %>%
  mutate(especie = paste0(especie, " shark"))

# Espècies relaciones amb atacs segons GSAF
# https://www.sharkattackfile.net/species.htm
```

Tipus d'atac:

```{r message= FALSE, warning=FALSE}
atacs_taurons <- atacs_taurons %>%
  filter(!is.na(type) & type != "") %>%
  filter(!type %in% c("Invalid", "Questionable")) %>%
  mutate(tipus_atac = if_else(type %in% c("Unprovoked", "Provoked"),
                              type,
                              "Other sea incidents"))
```

Atac Mortal:

```{r message= FALSE, warning=FALSE}
atacs_taurons <- atacs_taurons %>%
  filter(fatal_y_n %in% c("Y", "N")) %>%
  mutate(atac_mortal = case_when(
    fatal_y_n == "Y" ~ "Yes",
    fatal_y_n == "N" ~ "No"))
```

Seleccionem les variables i les codifiquem:
```{r message= FALSE, warning=FALSE}
atacs_taurons <- atacs_taurons %>%
  select(especie, tipus_atac, atac_mortal) %>%
  mutate(across(everything(), as.factor))
```

# Alluvial Diagram

Generem el gràfic filtrant per les top 5 espècies.

```{r message= FALSE, warning=FALSE}
top_5_especies <- atacs_taurons %>%
  count(especie, sort = TRUE) %>%
  top_n(5, n) %>%
  pull(especie)

atacs_taurons_top5 <- atacs_taurons %>%
  filter(especie %in% top_5_especies) %>%
  mutate(
    especie = fct_infreq(as.factor(especie)),
    tipus_atac = fct_infreq(as.factor(tipus_atac)),
    atac_mortal = fct_infreq(as.factor(atac_mortal)))

ggplot(atacs_taurons_top5, aes(axis1 = especie, axis2 = tipus_atac, axis3 = atac_mortal, y = ..count..)) +
  geom_alluvium(aes(fill = especie), aes.bind=TRUE, width = 1/12) +
  geom_stratum(width = 1/4, fill = "white", color = "black") +
  geom_text(stat = "stratum", aes(label = after_stat(stratum), y = after_stat(y)), size = 2) +
  scale_x_discrete(limits = c("especie", "tipus_atac", "atac_mortal"),
                   labels = c("Species", "Type of Attack", "Fatal Attack"),
                   expand = c(.05, .05)) +
  labs(y = "Cases") +
  theme_minimal() +
  theme(plot.title = element_text(hjust = 0.5),
        panel.grid = element_blank(),
        legend.position = "none") +
  ggtitle("Alluvial Diagram - Shark Attacks (Top 5 Species)")
```

# Conclusió

Aquest diagrama alluvial ens mostra el flux d'incidents amb taurons. La majoria d’incidents registrats es concentren en espècies com el tauró blanc i el tauró tigre, i es classifiquen principalment com a no provocats. Pel que fa a la sinistralitat, predominen els casos que no acaben sent mortals, tot i que hi ha un flux menor cap a atacs que sí que resulten fatals.